【裁判字號】    95,家抗,38
【裁判日期】    951221
【裁判案由】    聲明繼承
【裁判全文】
臺灣屏東地方法院民事裁定              95年度家抗字第38號
抗  告  人  丙○○
                        頂徑1.
代  理  人  甲○○
上列抗告人因聲明繼承遺產事件，對於民國95年10月27日本院
95年度聲繼字第37號所為之駁回抗告人聲請之裁定提起抗告，
本院裁定如下：
    主  文
抗告駁回。
抗告程序費用新台幣壹仟元由抗告人負擔。
    理  由
一、本件抗告意旨略以：抗告人丙○○主張被繼承人乙○○來台
    期間，因內有共匪，外有日軍之時代背景，不容許實際填寫
    親友資料於任何文件上，因而縱為被繼承人生前所登載，亦
    無法僅憑該兵籍資料之記載推斷聲明人身分為不實；又被繼
    承人之戶籍資料及出生證明，因在大陸地區尚須其他文件，
    則請求能延長補正時間，以期再次補正之。另民國82年間抗
    告人亦曾代辦過類似案件，當時僅需出示大陸地區之公證書
    即得順利聲明繼承，而本案則何以繁複至此，其中原由，殊
    難理解，為此併附上該二份公證書為證。為證明抗告人確為
    被繼承人之手足，再呈上被繼承人至大陸地區之旅費收據1
    紙、家書6 封及照片數禎，足認被繼承人確曾返鄉探親以及
    抗告人之子女與被繼承人間有書信往來之事實，原裁定駁回
    抗告人之聲明繼承顯有未洽，爰請求廢棄原裁定准抗告人聲
    明繼承云云。
二、按在大陸地區製作之文書，經行政院設立或指定之機構或委
    託之民間團體驗證者，固推定為真正；惟依本條例第7 條規
    定推定為真正之文書，其實質上證據力，由法院或主管機關
    認定；則文書內容與待證事實有關，且屬可信者，有實質上
    證據力；惟推定為真正之文書，如有反證事實證明其為不實
    者，不適用推定，此觀臺灣地區與大陸地區人民關係條例第
    7 條及該條例施行細則第8 條規定自明；故經海基會驗證之
    大陸地區公證書，其內容是否真實，法院仍應為實質上之調
    查，不得認係公文書，而逕予採信。次按被繼承人為大陸地
    區人民者，關於繼承，依該地區之法律，但在臺灣地區之遺
    產，適用臺灣地區之法律，臺灣地區與大陸地區人民關係條
    例第60條定有明文。復按我國民法第1147條規定：「繼承，
    因被繼承人死亡而開始。」；同法第1148條前段規定：「繼
    承人自繼承開始時，除本法另有規定外，承受被繼承人財產
    上之一切權利義務。」；同法第1138條規定：「遺產繼承人
    ，除配偶外，依左列順序定之：一、直系血親卑親屬。二、
    父母。三、兄弟姊妹。四、祖父母。」，故配偶及兄弟姊妹
    均為我國法律所定之繼承人，且遺產繼承人資格之有無，應
    以繼承開始時為決定之標準。
三、經查，本件抗告人丙○○主張其為被繼承人乙○○在大陸地
    區之胞妹，為被繼承人乙○○之合法繼承人，固據提出被繼
    承人乙○○死亡時之戶籍謄本、死亡證明書、繼承系統表、
    大陸地區福建省東山縣公證處公證書、委託書及（2006）東
    證字第216 號委託書公證書、財團法人海峽交流基金會（95
    ）南核字第052692號證明、大陸地區福建省東山縣公證處（
    2006）東證字第245 號親屬關係公證書、財團法人海峽交流
    基金會（95）南核字第052693號證明、丙○○中華人民共和
    國居民身分證影本、被繼承人至大陸地區之旅費收據各1 份
    、家書6 封及照片11張等文件為證。惟據聲請人代理人所提
    出之乙○○公務人員履歷表，及本院原審依職權分別向行政
    院國軍退除役官兵輔導委員會、屏東縣後備指揮部、屏東縣
    獅子鄉公所函查被繼承人乙○○履歷資料、兵籍資料及退休
    相關資料記載，被繼承人生前登載之履歷資料及兵籍表上均
    記載被繼承人乙○○之父母為潘龍成及潘陳賽銀（陳氏），
    並無配偶及兄弟姐妹，與聲明人提出之親屬系統表、親屬關
    係公證書顯不相同，有行政院國軍退除役官兵輔導委員會屏
    東縣榮民服務處95年10月3 日屏縣處字第0950005131號函所
    附文件、屏東縣後備指揮部嵐信字第0950005160號函、屏東
    縣獅子鄉公所獅鄉人字第0950008256號函所附退休相關資料
    、乙○○公務人員履歷表各1 份在卷可稽（見原審卷第27頁
    、第42-46 頁、第55-57 頁）。而該履歷表與兵籍資料既係
    被繼承人生前所製作，較之抗告人自行提出之親屬關係公證
    書、親屬系統表內容，當為真實可信。再者，衡之兄弟姊妹
    為手足至親，果被繼承人確有妹丙○○，其於陳報親屬時，
    當不至於遺漏，故兩者相較，自應以被繼承人乙○○生前陳
    述而據以製作之履歷及兵籍資料，較之上開由抗告人等人自
    行陳述所製作之公證書，為真實可信；另本院依職權向屏東
    縣枋山鄉戶政事務所函查被繼承人除戶戶籍謄本結果，除了
    被繼承人本人及父母之姓名外，均無兄弟姐妹之記載，亦有
    屏東縣枋山鄉戶政事務所屏山戶字第0950001116號函在卷可
    憑。再者，抗告人所提出上開經公證之委託書、公證書及與
    被繼承人往來之書信、照片等件，經核均非屬血緣關係之證
    明文件，仍不足以證明抗告人為被繼承人之妹，尚難僅憑抗
    告人片面之聲明，遂認抗告人與被繼承人乙○○有手足關係
    ，得為被繼承人乙○○之法定繼承人，其聲明繼承應為無理
    由。從而上列抗告人本於臺灣地區與大陸地區人民關係條例
    第66條之規定，向本院為繼承之表示，洵屬無據，應予駁回
    ，原審裁定認事用法並無違誤，至抗告人提出之案例乃屬個
    案之個別情形，綜觀本件原審裁定所為認定，係綜合斟酌各
    項證物整體而為判斷，非僅憑公證書之記載為唯一認定依據
    ，抗告人提出之公證書，僅屬個案之參考與本件事實認定無
    涉，毋庸審酌認定之；再查，聲明人所提出大陸公證處之親
    屬表本非被繼承人會同聲明人做成，是其真實性，及採信與
    否，本院自得本於職掌而為獨立調查，不受該公證書內容限
    制，綜上，本件抗告人抗告意旨指摘原裁定不當，求予廢棄
    ，為無理由，應予駁回。
四、據上論結，本件抗告為無理由，依非訟事件法第21條第2項
    、民事訴訟法第495 條之1 、第449 條第1 項、第78條，裁
    定如主文。
中    華    民    國    95    年    12    月    21    日
                    家事庭庭長法  官  廖文忠
                              法  官  楊中琪
                              法  官  李芳南
以上正本證明與原本無異。
如不服本裁定，應以裁定適用法規顯有錯誤為抗告理由時，始得
於收受送達後10日內向本院提起抗告狀，（須按他造當事人人數
提出繕本），並須經本院以原裁定所涉及之法律見解具有原則上
之重要性為限而為許可者，方得抗告臺灣高等法院高雄分院。（
非訟事件法第45條）
                              書記官  黃嘉慶
中    華    民    國    95    年    12    月    21    日


司法院資訊處製作；財團法人民間司法改革基金會備份。
